ACORDAO-COMPLETO-2353425

ACÓRDÃO 977/2019 ATA 14/2019 - PLENÁRIO

VISTOS, relatados e discutidos estes autos de processo administrativo que tem por finalidade subsidiar a instrução do TC Processo 004.980/2017-4, que trata de representação formulada pelo Procurador junto ao TCU, Marinus Eduardo de Vries Marsico, acerca da legalidade da aplicação do teto remuneratório constitucional, de que trata o inciso XI e o § 9° do art. 37 da Constituição Federal, aos empregados públicos e dirigentes do BNDES;
ACORDAM os Ministros do Tribunal de Contas da União, reunidos em sessão de Plenário, ante as razões expostas pelo Relator, em:
9.1. requisitar, com base no art. 101 da Lei 8.443/1992, c/c o art. 297 do Regimento Interno do TCU, servidor do Banco Central do Brasil, especialista na área de contabilidade bancária, lotado em repartição daquele Banco situada na cidade do Rio de Janeiro/RJ, para a prestação de serviços técnicos especializados, sem quaisquer ônus para o TCU, a ser executado no prazo máximo de vinte dias úteis;
9.2. determinar que a execução da auditoria financeira realizada com vistas a subsidiar a instrução do TC Processo 004.980/2017-4 conte, também, com a participação de auditores lotados na Secretaria da Macroavaliação Governamental (Semag) e na Secretaria de Controle Externo da Fazenda Nacional (SecexFazenda) ;
9.3. apensar os presentes autos ao TC Processo 004.980/2017-4;
9.4. arquivar o presente processo, nos termos do disposto no art. 169, incisos I e V, do RITCU.

Processo administrativo que tem por finalidade subsidiar a instrução do TC 004.980/2017-4, que trata de representação formulada pelo Procurador junto ao TCU, Marinus Eduardo de Vries Marsico, acerca da legalidade da aplicação do teto remuneratório constitucional, de que trata o inciso XI e o § 9° do art. 37 da Constituição Federal, aos empregados públicos e dirigentes do BNDES, com vistas à requisição de especialista externo.

Tribunal de Contas da União.

3. Interessados: não há.

13.1. Ministros presentes: José Mucio Monteiro (Presidente), Walton Alencar Rodrigues, Benjamin Zymler, Augusto Nardes, Aroldo Cedraz, Raimundo Carreiro, Ana Arraes, Bruno Dantas e Vital do Rêgo (Relator).
13.2. Ministros-Substitutos presentes: Augusto Sherman Cavalcanti, Marcos Bemquerer Costa, André Luís de Carvalho e Weder de Oliveira.

VITAL DO RÊGO

Adoto como relatório a instrução de mérito elaborada no âmbito da Secretaria de Controle Externo da Administração Pública Indireta no Estado do Rio de Janeiro (SecexEstatais) , peça 1, que contou com a anuência do escalão gerencial daquela unidade instrutiva (peças 2 e 3) , a seguir transcrita com os ajustes de forma pertinentes:
INTRODUÇÃO
Este processo administrativo tem por finalidade subsidiar a instrução de representação do Exmo. Sr. Procurador Marinus Eduardo de Vries Marsico, no âmbito do TC-Processo 004.980/2017-4, por meio da qual o Procurador requer seja avaliada, no mérito, a aplicação do teto remuneratório constitucional de que tratam o inciso XI e o § 9° do art. 37 da Constituição Federal aos empregados públicos do BNDES (Peça 1, p. 6-7) .
A primeira instrução dos autos de representação foi feita pela Sefip, que sugeriu encaminhar os autos à SecexEstataisRJ, para que esta Secretaria se pronunciasse acerca da possibilidade de caracterizar o BNDES como empresa estatal dependente, tendo em vista que suas fontes de recursos são majoritariamente públicas, conforme argumentação constante da representação oferecida pelo MPTCU (peça 8) .
O Ministro Relator do Processo, Exmo. Sr. Vital do Rêgo, acatou a proposta da Sefip e, no seu despacho, assim se pronunciou: “Observo, portanto, que o deslinde da questão veiculada nesta representação carece de prévia averiguação acerca da condição de eventual dependência do BNDES em relação a recursos da União” (peça 13) .
Desta forma, a principal controvérsia a ser enfrentada é quanto à definição da condição do BNDES como estatal dependente ou não do Tesouro Nacional.
EXAME TÉCNICO
Conforme Sua Excelência o Procurador Marinus consignou em sua representação, se lido literalmente o dispositivo legal que normatiza a aplicação do teto remuneratório, qual seja, o parágrafo 9º do art. 37 da Constituição Federal, o teto constitucional não se aplicaria aos empregados do BNDES, pois aquele Banco não recebe recursos da União para pagamento de despesas de pessoal ou de custeio em geral.
Pelo contrário, o lucro que aquele Banco apresenta em seus balanços é suficiente não só para o pagamento de seus empregados, mas também para a distribuição de dividendos para a União, seu acionista majoritário.
Uma análise superficial dos balanços do BNDES aponta que aquele Banco não seria dependente, pois apresenta um lucro substancial.
Contudo, em uma análise mais detalhada do Demonstrativo de Resultados do Exercício daquele Banco – DRE, podem-se constatar algumas contradições que necessitam um aprofundamento maior para que seja realmente conhecido de onde provém o lucro daquele Banco.
O “negócio” de qualquer banco é emprestar dinheiro e receber o principal de volta com uma taxa de remuneração por esse capital. No caso do BNDES, as taxas de remuneração de seu capital são menores do que as de mercado, porque ele tem como principal objetivo o fomento de empresas e não o lucro máximo.
Analisando o DRE do BNDES, observa-se que o resultado de operações vinculadas ao Tesouro Nacional tem influenciado de maneira bastante expressiva o resultado do Banco.
Observa-se que, a partir de 2010, quando o BNDES começou a receber expressivas quantidades de recursos do Tesouro Nacional, o saldo entre as receitas e despesas com transações do Tesouro Nacional subiu muito e praticamente representaram o lucro do BNDES. Especificamente em 2014, o resultado dessas operações com o Tesouro Nacional representou praticamente o resultado do Banco antes da distribuição de lucros, conforme se observa no quadro a seguir.
R$
Fonte: DREs BNDES
Se forem comparadas as receitas da intermediação financeira, com as despesas da intermediação financeira, em moeda nacional e moeda estrangeira, verifica-se que essas operações não apresentam resultado positivo para o banco.
 R$
Fonte: DREs BNDES
Por fim, ao comparar o resultado final de todas as rubricas que compõem o resultado da intermediação financeira, verifica-se que, no período de 2008 a 2017, a receita com operações vinculadas ao Tesouro Nacional (R$ 59.146.233,00) representou cerca de 55% do resultado bruto da intermediação financeira (R$ 108.293.453,00) , conforme o quadro a seguir.
Para que se possa conhecer qual o peso das operações realizadas pelo BNDES com o Tesouro Nacional será necessária a elaboração de uma Demonstração do Resultado do Exercício Gerencial do banco público, demonstrando de forma transparente o resultado de transações com o Tesouro Nacional.
A elaboração dessa DRE Gerencial permitirá evidenciar a:
Contabilização das receitas com operações de crédito e repasses, especialmente as advindas de rendas de operações vinculadas ao Tesouro Nacional e de administração de fundos e programas, de maneira a aferir, por exemplo, se a remuneração financeira do FAT, devida pelo BNDES ao referido fundo, estaria sendo apropriada como lucro do próprio banco;
Contabilização das receitas com títulos e valores mobiliários, especialmente as advindas de receita com juros, comissões e atualizações monetárias; do resultado na alienação (resultado líquido das alienações de títulos públicos federais e debêntures) e com o ajuste a valor de mercado (ajuste a valor justo dos títulos públicos classificados como para negociação) ;
Contabilização das despesas de captação, especialmente as advindas de despesa com juros, comissões e atualizações monetárias, além do resultado com instrumentos financeiros derivativos (taxa de juros) e despesas com operações vinculadas ao Tesouro Nacional; e
Contabilização do resultado com participações societárias, especialmente o advindo da receita de dividendos e juros sobre o capital próprio; resultado da equivalência patrimonial; reversão de provisão para ajuste de investimentos; resultado com alienações de títulos de renda variável; resultado com instrumentos financeiros derivativos; resultado com fundos de investimento em participações societárias; e outras rendas (despesas) sobre participações societárias.
Também será possível conhecer com exatidão o Resultado de Transações com o Tesouro Nacional, pois ficará evidenciado no:
Ativo – títulos públicos federais e outros créditos com o Tesouro Nacional;
Passivo – operações de repasse; outras obrigações com a STN; instrumentos elegíveis ao capital principal; dividendos e juros sobre capital próprio a pagar; e
Resultado – resultado com títulos públicos federais; receitas com outros créditos (equalização) ; despesas com operações de repasses; despesas com outras obrigações (equalização) ; e despesas com instrumentos elegíveis ao capital principal.
Ocorre que as informações da forma como são publicadas pelo BNDES não permitem que se seja feita a construção dessa DRE Gerencial, pois as contas são apresentadas de forma consolidada. Para a construção dessa DRE Gerencial seria necessária a abertura dessas contas em níveis mais detalhados.
Para contornar de forma célere esta dificuldade e assim responder de forma tempestiva ao pedido do eminente Procurador e também ao clamor da sociedade, que busca por mais transparência nas operações daquele banco público, sugere-se como estratégia para a elaboração dessa DRE Gerencial solicitar a colaboração de um técnico do Banco Central do Brasil – Bacen. O Bacen recebe regularmente essas informações e seus técnicos estão bastante familiarizados com questões técnicas relativas aos lançamentos efetuados.
A contabilidade bancária é bastante específica, tendo que respeitar o Plano Contábil das Instituições do Sistema Financeiro Nacional (COSIF) , criado com a edição da Circular 1.273, de 29/12/1987, do Bacen, que unificou diversos planos contábeis existentes e uniformizou os procedimentos de registro e elaboração de demonstrações financeiras, a fim de facilitar o acompanhamento, análise, avaliação do desempenho e controle das instituições integrantes do Sistema Financeiro Nacional. Além disso, as instituições financeiras devem observar as normas internacionais de contabilidade (International Financial Reporting Standards – IFRS) . Muitas das normas do IFRS não foram recepcionadas pelo BNDES, e o Bacen tem conhecimento de quais foram adotadas ou não nos demonstrativos daquele Banco.
Assim, o recebimento das informações diretamente do Bacen e a participação de um técnico daquele Banco na construção dessa DRE Gerencial não só proporcionariam uma instrução mais célere deste processo, mas sobretudo confeririam às conclusões a exatidão que a matéria requer.
Resumidamente o que se pretende entregar com este trabalho:
- Um Balanço Patrimonial Gerencial (Passivo) , elaborado em conjunto com técnico do Bacen, que reflita o esforço de captação de recursos pelo BNDES (Fontes de recursos: próprios x terceiros) . Acredita-se que não há praticamente nenhum esforço do BNDES para construir seu passivo, pois ele recebe recursos praticamente de fontes governamentais;
- Uma DRE Gerencial, elaborada em conjunto com técnico do Bacen, que reflita a origem dos resultados do BNDES (Receitas de transações com o TN e receitas de operações com recursos próprios) . Também se acredita que não haveria esforço algum para o BNDES construir o seu ativo, pois, ao contrário dos outros bancos, ele tem uma quantidade relevante de pessoas querendo usufruir de seus recursos, por serem subsidiados, e ele só empresta para quem tem garantia, ou seja, risco, em geral, muito baixo;
- Uma tabela demonstrando o volume de dividendos pagos ao Governo Federal em confronto com o custo fiscal da política de transferência de títulos públicos ao BNDES (subsídio explícito, subsídio implícito e despesas do TN com títulos mantidos em carteira pelo BNDES) . O BNDES sempre alega que paga muitos dividendos para o Governo federal, mas nunca compara esses dividendos pagos com o custo dos subsídios arcados pelo Governo Federal.
Almeja-se com isso:
- avaliar o peso das fontes de recursos de terceiros (TN e outros) em confronto com os recursos próprios do Banco;
- avaliar, à luz do DRE Gerencial elaborado, o efeito das receitas oriundas das fontes de recursos de origem pública no resultado do Banco;
- verificar se o resultado obtido após o expurgo das receitas oriundas das fontes de recursos de origem pública é suficiente para o pagamento das despesas de pessoal ou de custeio em geral;
- avaliar, em função dos efeitos das fontes de recursos de origem pública no resultado do Banco, em confronto com os subsídios recebidos do Tesouro Nacional e os dividendos pagos ao Governo Federal, a sua condição de estatal dependente ou não.
Já foi identificado na estrutura do Bacen o Departamento de Supervisão Bancária (Desup) , subordinado à Diretoria de Fiscalização. Compete à Gerência Técnica no Rio de Janeiro do Departamento de Supervisão Bancária, unidade dessa Diretoria, o acompanhamento do BNDES.
A participação de um técnico dessa Gerência, com todo seu conhecimento a respeito da contabilidade de instituições financeiras, em especial do BNDES, possibilitaria a elaboração dos demonstrativos gerenciais sugeridos com maior precisão e respaldo, além de conferir maior celeridade à conclusão do trabalho. O Bacen possui dados contábeis do BNDES em um nível de abertura que os demonstrativos publicados oficialmente não contêm.
Com relação ao custo desse técnico, informa-se que esse departamento que cuida do BNDES está sediado no Rio de Janeiro e, assim, não haveria custos adicionais para nenhuma das instituições (TCU e Bacen) .
Entende-se que a requisição de técnico do Bacen (Gerência Técnica no Rio de Janeiro do Departamento de Supervisão Bancária) para prestar apoio a essa fiscalização é de suma importância, em particular no que concerne à elaboração de demonstrativos gerenciais nos termos propostos.
Por fim, não é demais ressaltar que, a despeito de as questões em análise estarem relacionadas a remuneração de pessoal, o levantamento dos montantes de subsídios explícito e implícito bancados pelo Tesouro Nacional, bem como dos lançamentos contábeis realizados para a elaboração do resultado do exercício, tanto em relação à renda fixa como à variável, exige que a equipe realize verdadeira auditoria financeira no BNDES, com a consequente adoção de todos os procedimentos previstos no respectivo manual.
Desta forma, o trabalho de fiscalização demanda da equipe expertise específica em contabilidade de instituição financeira, o que torna imprescindível o auxílio externo solicitado.
Recentemente, a Secex-RJ pediu auxílio de especialistas da Ebserh - Empresa Brasileira de Serviços Hospitalares para ajudar na auditoria realizada com o objetivo de verificar a legalidade de importações de equipamentos de saúde efetuadas com recursos federais no Estado do Rio de Janeiro, principalmente no Instituto Nacional de Traumatologia e Ortopedia, que culminou com a prisão do ex-Secretário de Saúde Sérgio Côrtes. Essa requisição, que foi onerosa, pois os engenheiros que vieram estavam sediados em Brasília, foi solicitada pelo Exmo. Sr. Ministro Augusto Nardes, que requisitou a permissão para a participação de especialista na fiscalização (peça 10, TC Processo 014.858/2017-7) , a qual foi autorizada pelo Plenário (Acórdão 1745/2017-TCU-Plenário) , nos termos do art. 101 da Lei 8.443/1992 (LO/TCU) , c/c art. 297 do Regimento Interno do TCU.
PROPOSTA DE ENCAMINHAMENTO
Diante do exposto, em face da complexidade do assunto, da sua sensibilidade e da relevância do trabalho para a administração pública, propõe-se:
30.1 solicitar ao Exmo. Sr. Ministro Vital do Rêgo, relator deste processo, que, com base no art. 11 c/c art. 101 da Lei 8.443/1992 c/c o art. 297 do Regimento Interno do TCU, encaminhe ao plenário pedido de autorização para requisitar servidor do Bacen, especialista na área de contabilidade bancária, para a prestação de serviços técnicos especializados, sem quaisquer ônus para o TCU, a serem executados no prazo máximo de vinte dias úteis.
30.2. apensar os presentes autos ao TC-Processo 004.980/2017-4.
É o relatório.

não há.

Não atuou.

ADMINISTRATIVO. TRIBUNAL DE CONTAS DA UNIÃO. NECESSIDADE DE APROFUNDAMENTO DAS ANÁLISES REALIZADAS NO ÂMBITO DO TC 004.980/2017-4. REQUISIÇÃO DE ESPECIALISTA EXTERNO, NOS TERMOS DO ART. 101 DA LEI 8.443/1992. DETERMINAÇÃO PARA QUE A ATIVIDADE DE CONTROLE CONTE TAMBÉM COM A PARTICIPAÇÃO DE AUDITORES DA SEMAG E DA SECEXFAZENDA. APENSAMENTO AO TC 004.980/2017-4.

ADMINISTRATIVO (ADM)

Secretaria de Controle Externo da Administração Pública Indireta no Estado do Rio de Janeiro (SecexEstatais).

Em análise, processo administrativo que tem por finalidade subsidiar a instrução do TC Processo 004.980/2017-4, de minha relatoria, que trata de representação formulada pelo Procurador junto ao TCU, Marinus Eduardo de Vries Marsico, acerca da legalidade da aplicação do teto remuneratório constitucional, de que trata o inciso XI e o § 9° do art. 37 da Constituição Federal, aos empregados públicos e dirigentes do BNDES (peça 1, p. 6-7) .
A citada representação, inicialmente instruída pela Secretaria de Fiscalização de Pessoal (Sefip) , encontra-se em fase de instrução pela Secretaria de Controle Externo da Administração Pública Indireta no Estado do Rio de Janeiro (SecexEstatais) que, por minha solicitação, recebeu a incumbência de averiguar a existência de eventual dependência do BNDES em relação a recursos do Tesouro Nacional, a ensejar a aplicação do disposto no art. 37, § 9º, da CF/1988.
Levantamentos iniciais já levados a efeito pela SecexEstatais acerca das informações financeiras relativas ao BNDES, em especial da Demonstração de Resultados do Exercício – DRE, apontam a necessidade de aprofundamento na análise das fontes de recursos que dão suporte à atividade de fomento realizada pelo banco, notadamente, na verificação de que tais fontes, de fato, advêm do Tesouro Nacional.
Apenas a título de exemplo, identificou-se que, no período de 2008 a 2017, a receita com operações vinculadas ao Tesouro Nacional representou 55% do resultado bruto decorrente de intermediação financeira processada pelo mencionado Banco.
Ocorre que as informações, da forma como são publicadas pelo BNDES, não permitem a realização da análise mais detalhada, pois as contas são apresentadas de modo consolidado.
Argumenta a SecexEstatais que seria necessária a elaboração da DRE Gerencial do Banco, na medida em que tal demonstrativo permitiria evidenciar de forma mais clara os sinais de dependência em relação a recursos do Tesouro Nacional. Sugere, em adição, como forma de contornar tal dificuldade de forma mais célere, a solicitação de colaboração de técnico do Banco Central do Brasil (BCB) , porquanto além de tal Banco receber regularmente tais informações, seus técnicos estão familiarizados com questões relativas aos lançamentos efetuados nas contas que integram o dito demonstrativo.
Assiste razão à unidade técnica.
Observo que as informações trazidas à colação dão conta da relevância dos recursos advindos do Tesouro Nacional para a sustentabilidade das operações do BNDES no desempenho de suas atribuições estatutárias.
As questões postas pela SecexEstatais demonstram a necessidade de aprofundamento e complementação das informações já disponíveis no âmbito do TC Processo 004.980/2017-4, em especial, quanto à elaboração da DRE Gerencial, o que ensejará a execução de ação de controle específica para tanto.
Com relação à solicitação de apoio de técnico do BCB, instituição governamental que já possui expertise na elaboração de citado demonstrativo, entendo adequada a requisição de serviço técnico especializado na forma sugerida, nos termos do que estabelece o art. 101 da Lei 8.443/1992.
Em adição e, apesar de não constar proposta da unidade técnica nesse sentido, dada a relevância e a especificidade do tema, a ser tratado em sede auditoria financeira a fim de subsidiar a instrução do TC Processo 004.980/2017-4, julgo adequada a participação de outras áreas técnicas desta Corte de Contas que têm apresentado contribuições relevantes em análise de demonstrações financeiras, a exemplo da Secretaria da Macroavaliação Governamental (Semag) e da Secretaria de Controle Externo da Fazenda Nacional (SecexFazenda) .
Observo, por fim, que a proposta de trabalho ora trazida a relevo já é de conhecimento e conta com o apoio dos dirigentes da Secretaria-Geral de Controle Externo (Segecex) , conforme informações obtidas por minha assessoria.
Com essas considerações, VOTO para que o Tribunal aprove a minuta de acórdão que ora submeto à consideração deste Colegiado. 
TCU, Sala das Sessões Ministro Luciano Brandão Alves de Souza, em 30 de abril de 2019.
Ministro VITAL DO RÊGO 
Relator